臺灣高等法院民事判決
109年度重上字第144號
上  訴  人  李國書  
訴訟代理人  賴以祥律師
            陳奕安律師
            曾益盛律師
上  訴  人  三群開發實業股份有限公司

法定代理人  林仁宏  
訴訟代理人  孫隆賢律師
            凃莉雲律師
上列當事人間請求給付投資報酬事件，兩造對於中華民國108年1
1月29日臺灣臺北地方法院107年度重訴字第494號第一審判決各
自提起上訴，本院於111年5月24日言詞辯論終結，判決如下： 
    主  文
原判決關於命上訴人三群開發實業股份有限公司給付新臺幣壹仟
貳佰肆拾萬元本息部分，及該部分假執行之宣告，暨訴訟費用之
裁判均廢棄。
上開廢棄部分，上訴人李國書在第一審之訴及假執行之聲請均駁
回。
上訴人李國書上訴駁回。
第一、二審訴訟費用由上訴人李國書負擔。
    事實及理由
一、上訴人李國書（下稱李國書）主張：兩造於民國（下同）10
    1年9月間簽訂新北市○○自辦市地重劃區投資約定書（下稱系
    爭投資約定書），約定由伊提供新臺幣（下同）600萬元予
    上訴人三群開發實業股份有限公司（下稱三群公司），作為
    三群公司投資新北市○○自辦市地重劃區（II-6）區（下稱系
    爭重劃案）之資金，三群公司應於系爭重劃案重劃完成及抵
    費地出售後，以投資金額3倍即1800萬元返還予伊。伊於101
    年9月20日將600萬元匯至三群公司指定之張大偉帳戶，而系
    爭重劃案已重劃完成，且抵費地已出售完畢，三群公司依約
    應給付伊1800萬元。又伊於105年9月9日簽署終止聲明書（
    下稱系爭終止聲明書），終止協議書(下稱系爭協議書)、重
    劃協議書（下稱系爭重劃協議書）（但不包括系爭投資約定
    書），並由簡茂男代為送達，則系爭協議書、系爭重劃協議
    書已因三群公司收受系爭終止聲明書而生終止之效力，三群
    公司自無從於105年12月9日再為解除之餘地，故無三群公司
    所稱系爭投資約定書失所附麗之情事。爰依系爭投資約定書
    之約定，求為命⑴三群公司應給付伊1800萬元，及自起訴狀
    繕本送達翌日起至清償日止，按年息5％計算之利息。⑵願供
    擔保，請准宣告假執行之判決。
二、三群公司則以：李國書於101年1月10日陪同李蹺（李國書父
    親）與伊簽訂系爭協議書、系爭重劃協議書，因李國書身為
    地主又曾擔任鄉長，伊為順利推行系爭重劃案，希冀李國書
    全力配合，完成重劃取得抵費地，乃與李國書簽訂系爭投資
    約定書，若無系爭協議書、系爭重劃協議書，即無重劃之推
    行，自無投資之事，故系爭協議書、系爭重劃協議書與系爭
    投資約定書間應有主契約、從契約之關係，或有互相依存之
    聯立關係。是系爭協議書、系爭重劃協議書既因伊主張解除
    或李國書系爭終止聲明書之終止而失其效力，則系爭投資約
    定書亦失所附麗，自不能獨立存續。退步言，如認李國書仍
    得依系爭投資約定書請求，李蹺於104年2月間過世後，伊與
    李國書、三群建設實業股份有限公司（下稱三群建設公司）
    簽訂補充協議書（下稱系爭補充協議書），約定李國書同意
    於重劃後就取得564坪土地內之10坪土地，以560萬元購回，
    並由李國書於系爭投資約定書之1800萬元扣除之，伊以此對
    李國書之560萬元債權主張抵銷。另李國書將參與會員大會
    資料交由第三人出席，違反系爭重劃協議書第2條約定，伊
    依系爭協議書第4條第1項約定解除契約，並請求李國書返還
    伊先前支付之2904萬9875元作為懲罰性違約金，伊以此對李
    國書之2904萬9875元債權主張抵銷等語，資為抗辯。
三、本件經原審判決三群公司應給付李國書1240萬元，及自107
    年4月11日起至清償日止，按年息5％計算之利息，並為准、
    免假執行之宣告，另駁回李國書其餘之訴。兩造均不服提起
    上訴，李國書並上訴聲明：⑴原判決關於駁回後開第2項部分
    廢棄。⑵三群公司應再給付李國書560萬元，及自107年4月11
    日起至清償日止，按年息5％計算之利息。三群公司並上訴聲
    明：⑴原判決不利於三群公司部分廢棄。⑵上開廢棄部分，李
    國書在第一審之訴及假執行之聲請均駁回。就對方之上訴，
    李國書、三群公司則均答辯聲明：上訴駁回。　
四、兩造不爭執之事實：
  ㈠李蹺（李國書父親）與三群公司於101年1月10日簽訂系爭協
    議書、系爭重劃協議書，並有系爭協議書、系爭重劃協議書
    可證（見原審卷一第85至91頁）。
　㈡李國書與三群公司於101年9月間簽訂系爭投資約定書，並有
    系爭投資約定書可證（見原審卷一第23頁）。
  ㈢李國書於101年9月20日間匯款600萬元至三群公司指定之張大
    偉帳戶，並有郵政跨行匯款申請書可證（見原審卷一第21、
    22頁）。
　㈣李蹺過世後，由李國書承受李蹺就系爭協議書、系爭重劃協
    議書之權利義務，並與三群公司、三群建設公司議定重劃完
    成後土地面積約定及重劃後之土地合作，簽訂系爭補充協議
    書（見本院卷一第10頁，本院卷二第266、296頁），並有系
    爭補充協議書可證（見原審卷一第137、138頁）。　
　㈤三群公司依系爭協議書、系爭重劃協議書約定，給付李國書
    如原審卷一第81頁附表1所示金額予李蹺或李國書，共計290
    4萬9875元（見本院卷二第266、296頁）。
　㈥李國書於105年9月9日簽具系爭終止聲明書，另簡茂男105年1
    1月30日通知書（檢附系爭終止聲明書）於105年12月1日送
    達三群公司（見原審卷二第211頁，本院卷二第467頁），並
    有前開通知書、系爭終止聲明書可證（見原審卷一第171、1
    73頁）。
　㈦三群公司於105年12月9日寄發台北○○郵局第OOOO號存證信函
    送達李國書，並有前開存證信函、收件回執可證（見原審卷
    一第167至169頁）。　
五、得心證之理由：
　㈠李國書是否已合法終止系爭協議書、系爭重劃協議書？
　⒈系爭協議書前言記載：「甲（即李蹺）、乙（即三群公司）
    雙方茲因新北市○○區○○自辦市地重劃區（以下簡稱本重劃區
    ）重劃相關事宜，並就建築改良物買賣及租金補貼事項，訂
    立本條款…」，第1條第1項約定：「甲方為前開重劃事務之
    推展同意將所有坐落於本重劃區內（新北市○○區○○段○小段O
    OO、OOO-O、OOO-O、OOO、OOO-O、OOO-O地號等6筆土地）之
    建築改良物面積約845.71坪價讓予乙方以利重劃業務之完成
    。」，第1條第2項約定：「甲方同意前開標的物，以每坪新
    臺幣7000元價讓予乙方，共計新臺幣591萬9970元。」，第1
    條第4項約定：「甲方於乙方依前條支付價金完畢後，前開
    建築良物之相關權利即移轉給乙方，任由乙方處分或拆除。
    」，第1條第5項第2款約定：「甲方為促成本重劃事務之推
    行，同意提供相關文件、憑證予乙方，並與新北市○○自辦市
    地重劃區籌備會簽訂重劃協議書。（詳附件：重劃協議書）
    」（見原審卷一第85、86頁）。由上可知，李蹺因重劃事務
    而與三群公司簽訂系爭協議書，將其所有坐落系爭重劃案之
    建物出售予三群公司，並交付相關文件予三群公司，委由三
    群公司參與重劃事務，足見系爭協議書係兼具建物買賣契約
    、委任三群公司參與重劃事務性質之混合契約。
　⒉系爭重劃協議書前言記載：「甲（即李蹺）、乙（即三群公
    司）雙方茲因辦理新北市○○區○○自辦市地重劃區重劃相關事
    宜，同意訂立本條款…」，第2條約定：「因甲方為配合本重
    劃區辦理重劃相關事宜，並同意簽署及檢附以下文件，以利
    本重劃作業順利推動：1、印鑑證明正本壹式叁份。⑴供乙方
    辦理重劃計畫書送件、委託書、土地分配及留存之用。⑵乙
    方須於印鑑證明上加註本文件僅供重劃作業之使用。2、身
    分證影本壹式叁份。3、會員大會代為出席委託書。委託乙
    方派員出席會員大會並全權授權代為進行議事表決、理監事
    選舉及其他相關事宜。…」，第3條約定：「甲方必須同意乙
    方指派之理、監事人選，並於會員大會選舉理、監事人選時
    ，授權乙方選任之，不得提出任何異議。」（見原審卷一第
    89、90頁）。由上可知，李蹺依系爭重劃協議書約定，須交
    付相關文件予三群公司，授權委由三群公司出席會員大會進
    行議事表決，足徵系爭重劃協議書係李蹺委託三群公司參與
    系爭重劃區重劃事宜之委任契約。
　⒊按當事人之任何一方，得隨時終止委任契約，民法第549條第
    1項定有明文。又委任契約依民法第549條第1項規定，當事
    人之任何一方既得隨時終止，則當事人為終止之意思表示時
    ，不論其所持理由為何或有無正當理由，均應發生終止之效
    力（最高法院85年度台上字第1864號判決意旨採相同見解）
    。另混合契約係以二個以上契約應有之內容合併為其內容之
    單一契約，當事人負有數個不同類型權利義務，應分別適用
    各該權利義務所屬契約之類型之法律規定，以判斷其效力（
    最高法院107年度台上字第1428號判決意旨採相同見解）。
    經查，李蹺於104年2月9日死亡，李蹺死亡後，李國書為李
    蹺之唯一繼承人，並承受李蹺就系爭協議書、系爭重劃協議
    書之權利義務，有本院105年度重家上字第70號確定判決、
    李蹺書立之公證遺囑、系爭補充協議書可憑（見原審卷一第
    137頁，本院卷二第279至290頁），並為三群公司所不爭執
    （見本院卷二第362頁）。又李國書於105年9月9日簽具之系
    爭終止聲明書記載：「本人自即日起，同意終止與三群開發
    實業有限公司及其相關人員等所簽訂之所有契約，並簽立本
    聲明書為憑」等語（見原審卷一第173頁），系爭協議書、
    系爭重劃協議書為李國書、三群公司間之契約，自屬李國書
    終止契約之對象。而系爭協議書係具有委任契約性質之混合
    契約，系爭重劃協議書係委任契約，均如前述，依上說明，
    李國書自得依民法第549條第1項規定終止系爭協議書、系爭
    重劃協議書。另簡茂男105年11月30日通知書（檢附系爭終
    止聲明書）於105年12月1日送達三群公司，為兩造所不爭，
    則系爭協議書、系爭重劃協議書於三群公司105年12月1日收
    受系爭終止聲明書時起，即發生終止之效力。李國書主張其
    已合法終止系爭協議書、系爭重劃協議書，應屬有理。
　㈡系爭投資約定書與系爭協議書、系爭重劃協議書之關係為何
    ？系爭投資約定書之效力是否因系爭協議書、系爭重劃協議
    書經終止而影響？　　
　⒈按所謂聯立契約，係指數內容不同之契約相互間具有依存結
    合而彼此不可分割之關係，應依當事人立約之本旨，使該等
    契約同其存續或消滅，至於當事人是否係以同一締約行為結
    合各個契約，則非所論。各個契約相互間是否具有依存關係
    ，應綜合法律行為全部之旨趣，當事人訂約時之真意、交易
    之習慣及其他具體情事，並本於誠信原則，為斷定之標準（
    最高法院86年度台上字第2OOO號裁定、96年度台上字第97號
    判決、104年度台上字第1405號判決意旨採相同見解）。
  ⒉經查，系爭投資約定書前言記載：「甲（即李國書）、乙（
    即三群公司）雙方針對新北市○○自辦市地重劃區（II-6區）
    投資事項約定如下：」，第3條投資報酬約定：「乙方以投
    資金額3倍返還甲方（含投資本金）。返還金額：新臺幣180
    0萬元整」，第4條返還時機點約定：「重劃完成及抵費地出
    售後」（見原審卷一第23頁）。三群公司就此陳稱：伊推動
    重劃所投入之鉅額資金須由抵費地處分後所得價金作為償還
    ，為順利推行重劃，希冀李國書全力配合，完成重劃取得抵
    費地，故與李國書簽訂系爭投資約定書，並約定於重劃完成
    及取得抵費地處分權出售後返還李國書之投資等語（見本院
    卷二第432、433頁），核與李國書就此所稱：三群公司於10
    1年9月間為感謝伊於推動重劃會成立一事上之協助，遂同意
    伊參與系爭重劃案之投資以分享重劃利潤等語（見本院卷二
    第470頁）大致相符，堪予採信。再者，簽訂系爭協議書、
    系爭重劃協議書均在委託三群公司參與系爭重劃案事宜，其
    中系爭協議書約定坐落系爭重劃案建物之出售、補償，並交
    付相關文件予三群公司參與重劃事務，系爭重劃協議書則約
    明須交付相關文件並授權委由三群公司出席會員大會進行議
    事表決，其目的均在使三群公司得以完成重劃，取得抵費地
    處分權出售。是以，系爭協議書、系爭重劃協議書之簽訂與
    系爭投資約定書之簽訂固非同一締約行為，但相互間具有依
    存結合而彼此不可分割之關係，即系爭協議書、系爭重劃協
    議書與系爭投資約定書應共同履行，否則難達成使三群公司
    完成重劃，取得抵費地處分權出售，以給付投資報酬之目的
    ，足認系爭協議書、系爭重劃協議書與系爭投資約定書屬聯
    立契約，具有連帶不可分性。準此，系爭協議書、系爭重劃
    協議書既經李國書合法終止，則系爭投資約定書之效力，依
    李國書、三群公司立約之本旨，應同系爭協議書、系爭重劃
    協議書而消滅。如此認定，亦符合李國書在系爭終止聲明書
    所記載終止與三群公司所簽訂之所有契約（即包括系爭投資
    約定書，惟因系爭投資約定書並非繼續性契約，故未生終止
    效力）之真意，並合乎誠信原則。
  ㈢李國書請求三群公司給付投資報酬1800萬元，有無理由？
　　系爭協議書、系爭重劃協議書與系爭投資約定書屬聯立契約
    ，系爭投資約定書之效力，應同系爭協議書、系爭重劃協議
    書而消滅，業如前述，則李國書自無從依系爭投資約定書之
    約定，請求三群公司給付投資報酬1800萬元。李國書既不能
    請求三群公司給付投資報酬1800萬元，則三群公司得否依系
    爭補充協議書之約定對李國書主張560萬元債權並為抵銷，
    或依系爭協議書之約定對李國書主張2904萬9875元之懲罰性
    違約金債權並為抵銷，即與判決結果不生影響而無探究之必
    要，併為敘明。
六、綜上所述，李國書依系爭投資約定書之約定，請求三群公司
    應給付李國書1800萬元，及自起訴狀繕本送達翌日即107年4
    月11日起至清償日止，按年息5％計算之利息，為無理由，應
    予駁回。原審判命三群公司應給付李國書1240萬元本息，並
    為准、免假執行之宣告，自有未洽。上訴意旨指摘原判決此
    部分不當，求予廢棄改判，為有理由，應由本院廢棄改判如
    主文第2項所示。至於上開不應准許部分，原審為李國書敗
    訴之判決，並駁回其假執行之聲請，核無不合。李國書仍執
    陳詞，指摘原判決此部分不當，求予廢棄改判，為無理由，
    應駁回其上訴。
七、本件事證已臻明確，兩造其餘攻擊防禦方法及未經援用之證
    據，經核與判決之結果不生影響，爰不逐一論述，附此敘明
    。　　
八、據上論結，本件三群公司上訴為有理由，李國書上訴為無理
    由。依民事訴訟法第450條、第449條第1項、第78條，判決
    如主文。　
中　　華　　民　　國　　111 　年　　6 　　月　　21　　日
                  民事第十庭    
                      審判長法  官  黃嘉烈
                            法  官  何君豪
                            法  官  張文毓
正本係照原本作成。
如不服本判決，應於收受送達後20日內向本院提出上訴書狀，其
未表明上訴理由者，應於提出上訴後20日內向本院補提理由書狀
（均須按他造當事人之人數附繕本）上訴時應提出委任律師或具
有律師資格之人之委任狀；委任有律師資格者，另應附具律師資
格證書及釋明委任人與受任人有民事訴訟法第466 條之1第1項但
書或第2項所定關係之釋明文書影本。如委任律師提起上訴者，
應一併繳納上訴審裁判費。
中　　華　　民　　國　　111 　年　　6 　　月　　21　　日

                            書記官  劉文珠